臺灣臺北地方法院刑事判決　　　　　　　　　　　　九十二年度訴字第一五０六號
　　公　訴　人　台灣台北地方法院檢察署檢察官
　　被　　　告　丁○○
　　指定辯護人　本院公設辯護人　陳德仁
右列被告因偽造有價證券等案件，經檢察官提起公訴（九十二年度偵緝字第四八八號
、九十二年度偵字第一三九０四號），本院判決如左：
    主  文
丁○○無罪。
    理  由
一、本件公訴意旨略以：（一）被告丁○○明知以花蓮企銀新莊分行為付款人，票號
    ＡＡ0000000號，帳號000000000號（起訴書誤載為帳號000
    00000號）之空白支票係來路不明之贓物（乙○○所有於民國九十年十二月
    八日在臺北縣遺失），竟於民國九十一年二月上旬某日，在臺北市○○路五三號
    八樓，自某不詳姓名年籍男子處予以收受，隨即意圖供行使之用，填寫日期九十
    一年二月十日、金額新臺幣（下同）八十萬元（以下簡稱甲支票）而偽造並於支
    票背書後，交予不知情且與其有債務關係之告訴人丙○○，告訴人丙○○背書後
    再轉交予不知情之陶東文。嗣陶東文屆期提示支票，遭以簽章不符為由退票，始
    悉上情；（二）被告丁○○意圖為自己不法之所有，並基於概括犯意，於八十九
    年十月至十二月間，連續二次在臺北市○○路五三號八樓，利用替告訴人丙○○
    保管支票之機會，將告訴人丙○○所有以臺北市第九信用合作社忠孝分社為付款
    人，票號ＡＴ0000000及ＡＴ0000000（起訴書誤載為ＡＴ000
    0000）號之支票二紙（以下簡稱乙支票）侵占入己，隨即盜用告訴人丙○○
    置於辦公室內之印章，填載發票日期及金額，偽造告訴人丙○○簽發之支票，並
    於支票背書後轉讓他人使用。嗣經告訴人丙○○接獲退票通知，始悉上情。因認
    被告丁○○上開（一）之行為係犯刑法第二百零一條第一項之偽造有價證券罪及
    第三百四十九條第一項之收受贓物罪嫌，而前開（二）之行為另係犯刑法第二百
    零一條第一項之偽造有價證券罪及第三百三十五條第一項之侵占罪嫌。
二、按被告未經審判證明有罪確定前，推定其為無罪；又犯罪事實應依證據認定之，
    無證據不得認定其犯罪事實；又不能證明被告犯罪者，應諭知無罪之判決，刑事
    訴訟法第一百五十四條第一項、第二項及第三百零一條第一項分別定有明文。又
    被害人所述被害情形如無瑕疵可指，而就其他方面調查又與事實相符，其供述始
    足據為判決之基礎；且告訴人之告訴，係以使被告受刑事訴追為目的，是其陳述
    是否與事實相符，仍應調查其他證據以資審認（最高法院三十二年上字第六五七
    號、五十二年台上字第一三００號判例參照）。又事實之認定，應憑證據，如未
    能發現相當證據，或證據不足以證明，自不能以推測或擬制之方法，為裁判基礎
    （最高法院四十年台上字第八六號判例參照）。另認定犯罪事實所憑之證據，雖
    不以直接證據為限，間接證據亦包括在內；然而無論直接或間接證據，其為訴訟
    上之證明，須於通常一般之人不致有所懷疑，而得確信其為真實之程度者，始得
    據為有罪之認定，倘其證明尚未達到此一程度，而有合理之懷疑存在時，即無從
    為有罪之認定，亦有最高法院七十六年台上字第四九八六號判例可資參照。況刑
    事訴訟法第一百六十一條第一項亦規定，檢察官就被告犯罪事實，應負舉證責任
    ，並指出證明之方法，是檢察官對於起訴之犯罪事實，應負提出證據及說服之實
    質舉證責任，倘其所提出之證據，不足為被告有罪之積極證明，或其指出證明之
    方法，無從說服法院以形成被告有罪之心證，基於無罪推定之原則，自應為被告
    無罪判決之諭知，最高法院九十二年度台上字第一二八號著有判例可資參照。
三、公訴意旨認被告丁○○涉有上開刑法第二百零一條第一項、第三百三十五條第一
    項及第三百四十九條第一項之犯行，無非係以：右揭犯罪事實，業據告訴人丙○○於偵審中指訴歷歷，復經證人乙○○、甲○○及陶東文於警詢及偵查中證述在
    卷，且有上開支票正、反面影本各一紙、掛失止付票據提示人資料查報表、票據
    掛失止付通知書及遺失票據申報書各一份在卷可稽為其主要論據。訊據被告丁○○固不否認確曾於前揭二紙支票上填載日期、金額及背書等事實，然堅詞否認有
    何公訴意旨所稱之偽造有價證券、侵占及收受贓物犯行，辯稱：甲支票係由他人
    所交付，其並不知來源，而乙支票係經告訴人丙○○同意而借用等語。
四、經查：
（一）上開甲支票係於九十年十二月十三日由證人乙○○辦理掛失手續，而該支票於
      遺失時並未填載發票人、發票日、受款人及金額，業據證人乙○○於警詢及偵
      查中證述在卷，並有該支票之票據掛失止付通知書及遺失票據申報書各一份在
      卷可稽，足見上開甲支票確屬贓物無訛。然被告丁○○於偵審中均供稱：該支
      票係由他人所交付等語，而證人丙○○於九十二年四月二日偵查中證稱：「當
      天陶東文不在場，張小姐掛遺失的票，是另外一個人拿過去的，我不認識。丁○○是從該男子身上拿過來，寫上金額後，再交給我的。」等語，且於九十三
      年三月十一日本院審理中亦證稱：「（問：有無拿該張支票交給丁○○填寫金
      額再由他交給你？）當時是由一個我不認識的人先交給他，再由丁○○開給我
      ，並不是我交給他。」、「（問：當時有何人在場？）甲○○、丁○○、我、
      還有一個年輕人大約二、三十歲就是我剛才所言交票給丁○○的人，當時我與
      丁○○在辦公室裡談，甲○○是在客廳，都是同一層樓，沒有隔間。」等語，
      徵諸證人即當日陪同前往之甲○○於同日審理中證稱：「（問：在當天有無看
      到誰在場？）被告、丙○○、我，還有一、二個人進進去去，一個是二、三十
      歲的男子。」等語，足見上開甲支票確係由他人交付被告丁○○。又系爭甲支
      票既係由他人交付被告丁○○使用，而借用他人票據使用本為一般交易往來所
      常見，且他人取得該紙支票之來源及原因不一，尚難逕認被告丁○○於取得該
      紙支票之際即有贓物之認識，而遽以收受贓物之罪名相繩。
（二）按刑法第二百零一條第一項偽造有價證券罪之所謂偽造，係以行為人並無制作
      權而擅自以他人名義虛偽制作為必要，苟行為人係基於有制作權人之同意或授
      權或其他原因有權原因而制作，即無偽造之可言，其就偽造支票而論，苟支票
      之發票人於支票上簽蓋發票人之姓名或印章後而同意或授權執票人自行填寫支
      票金額及支票發票日期以完成發票行為，則嗣後執票人就該僅簽蓋發票人姓名
      或印章之空白支票填寫金額及發票日期，以完成發票之行為，即非上開法條所
      謂之偽造，而得以偽造有價證券罪相繩，最高法院八十一年度台上字第六三九
      六號著有判決可資參照；次按，一般俗稱之「人頭票」或「芭樂票」，除由他
      人冒用本人名義開戶，於領票後以低價販賣圖利者外，亦有本人自行開戶領取
      票據後，以低價出售得利者，此種情形，發票人雖預期使該票於到期日不獲兌
      現，但其事先於票據上蓋用發票人印章，並填妥發票日、到期日後出售，就票
      面金額則授權買受該票據之人任意填寫，尚與未經授權擅自偽造有別，最高法
      院八十六年度台上字第四八三０號亦著有判決可資參照。而依上開甲支票之正
      、反面影本所載內容，系爭甲支票上雖蓋用發票人「吳振港」之印文，然被告
      丁○○自承僅於上開甲支票上填載金額、日期及背書等語，徵諸證人丙○○於
      本院九十三年三月十一日審理中證稱：「（問：有關犯罪事實一被告拿給你的
      票，有無看到被告當著你的面用印？）沒有，票拿出來的時候章就蓋好了。」
      等語，是被告丁○○應係於業已蓋用發票人印章之支票上填載金額及日期以完
      成發票行為。又依上開判決之說明，取得發票人業已用印支票之緣由不一，是
      持票人據以完成發票行為自難逕認即屬冒用他人名義之發票行為；況依卷內現
      存事證，尚無從認定被告丁○○於填載日期及金額之際有何明知其上所蓋用之
      發票人印文並非本人所有之情形，而上開甲支票係由他人交付被告丁○○所使
      用，已如前述，且無其他積極證據足認被告丁○○有何明知該支票係他人遺失
      之情事，自難據認其於支票上填載相關資料以完成發票行為之際確有冒用他人
      名義簽發票據之故意，而逕以偽造有價證券罪名論處。
（三）告訴人丙○○雖於偵審中陳稱：票號ＡＴ0000000至ＡＴ000000
      0號之七紙支票係被告丁○○向其稱要存放於會計處而交付等語，然為被告丁○○所否認，而證人甲○○於本院九十三年三月十一日審理中亦證稱：「（問
      ：在你們合作時你們公司有無會計人員？）都沒有，只有我們三人。」等語，
      足見告訴人丙○○所稱係為交付會計人員保管乙節，實有疑問；又證人甲○○
      於本院九十三年三月十一日審理中證稱：「（問：你們公司開銷是誰負責？）
      由被告他們負責，因為他們有住在那邊，被告沒有支票，全部都是用丙○○的
      支票，我自己費用支出，我並沒有用丙○○的支票，我沒有注意到丙○○有無
      拿空白支票給被告。」等語，而告訴人丙○○於同日審理中亦證稱：「（問：
      為何放心交給被告？）因為當時我與被告合夥中和的案子，由我出票。」等語
      ，益見被告丁○○所稱告訴人丙○○係以提供支票使用之方式作為投資乙情，
      應非虛言；另依卷附之股東協議書所載內容，該協議書係由被告丁○○、告訴
      人丙○○及證人甲○○於八十九年十二月一日就有關中和市投資案所簽立，而
      依臺北市第九信用合作社九十二年六月十八日北市九信社業字第七九四號函所
      檢附之上開七紙支票資料，該七紙支票之票載日期均為八十九年十二月至九十
      年二月間，應認上開七紙支票係告訴人丙○○基於前開中和投資案所交付之票
      據。
（四）又上開七紙支票之票載日期分別為八十九年十二月至九十年二月，而本件迄至
      九十二年四月二十三日告訴人丙○○始就其中五紙支票提出告訴，復於九十二
      年七月八日偵查中僅就系爭乙支票表明未經授權之意，顯不符常情；而證人甲○○於本院審理中證稱：「（問：在你們三位合夥時你是否知道你們支票如何
      開立？）不知道，假如丙○○在辦公室時，他會從抽屜拿出支票，至於印章是
      有時放在抽屜，有時丙○○帶在身上，印章是丙○○自己蓋，金額、日期我不
      知道是誰填的，這種情形我只有看到二次，因為我大部分時間都在外面，通常
      我們辦公桌抽屜都沒有鎖。」、「（問：丙○○放在公司的票你是否可以拿來
      開？）不行，如果被告要開的話，他會打電話跟丙○○說，或者是由我打電話
      跟丙○○說，我們如果跟丙○○說過後，他同意的話，被告就可以自己開。」
      等語，核與告訴人丙○○於同日審理中證稱：「（問：犯罪事實二部分，七張
      交給會計票子中，經過你授權的部分，是如何開立的？）大部分都是被告他寫
      的，被告如果寫的話，都是全部寫，有些是我自己用印，有些不是，有些時候
      他告訴我，我跟他說印章在抽屜內，叫他自己去用。」等語相符，足見告訴人
      丙○○確曾授權被告丁○○簽發票據；另證人甲○○於本院審理中證稱：「（
      問：被告有無透過你問丙○○開票？）有，曾經有過，但是我不記得是那幾張
      票。」等語，核與被告丁○○於本院九十三年三月十一日審理中供稱：上開乙
      支票係打電話給證人甲○○請其轉告丙○○開票等語相符，況告訴人丙○○以
      支票提供他人使用，既如前述，其就所交付票據之簽發自難謂無概括授權之意
      ，是被告丁○○基於告訴人丙○○之概括授權所為之簽發票據行為，自難論以
      偽造有價證券之罪責。
    綜上所述，被告丁○○所涉之上開偽造有價證券、侵占及收受贓物犯行，均屬無
    從證明。此外，復查無其他積極證據足資證明被告丁○○有何偽造有價證券、侵
    占及收受贓物之犯行，依照前揭之說明，自應為被告無罪之諭知。
據上論斷，應依刑事訴訟法第三百零一條第一項前段，判決如主文。
本案經檢察官林宗志到庭執行職務。
中　　　華　　　民　　　國　　九十三　　年　　　三　　　月　　二十五　　日
                                      臺灣臺北地方法院刑事第十五庭
                                          審判長法  官  周  祖  民
                                                法  官  范  智  達
                                                法  官  黃  雅  君
右正本證明與原本無異。
如不服本判決，應於判決送達後十日內向本院提出上訴狀。
                                                書記官  黃  炎  煌
中　　　華　　　民　　　國　　九十三　　年　　　三　　　月　　二十五　　日
